臺灣高等法院高雄分院民事判決　九十一年度上更(一)字第一號
　　　上　訴　人　甲○○
　　　被上訴人　　庚○○
　　　　　　　　　丁○○
　　　　　　　　　辛○○
　　　　　　　　　戊○○
　　　　　　　　　丙○○
　　　　　　　　　己○○
　　　　　　　　　乙○○
右當事人間請求確認派下權存在等事件，上訴人對於中華民國八十六年四月十四日台
灣高雄地方法院八十五年度訴字第一０三九號第一審判決提起上訴，經最高法院發回
更審，本院判決如左：
    主      文
原判決關於駁回上訴人後開第二、三項之訴部分，暨除確定部分外訴訟費用之裁判均
廢棄。
確認上訴人就公業和泉記之派下權存在。
確認被上訴人等就公業和泉記之派下權不存在。
第一、二審及發回前第三審訴訟費用，除確定部分外，由被上訴人負擔。
    事實及理由
一、被上訴人等均經合法通知，未於言詞辯論期日到場，核無民事訴訟法第三百八十
    六條所列各款情形，爰依上訴人之聲請，由其一造辯論而為判決。
二、上訴人主張：坐落高雄縣燕巢鄉○○○段四四九、四四九之一、四四九之九至十
    二地號六筆土地為公業和泉記（土地登記簿謄本記載為祭祀公業和泉記，下稱系
    爭公業）所有，該公業並非以祭祀祖先為目的而設立，而係陳清華、陳流、陳造
    、郭能、吳本、天上聖母、林大進、盧屋、劉鹽、廖通、孫龍水、林土城、張耀
    光、郭仙助、郭進、林怕、吳龍、郭石法、鐘進登、潘尋、歐素蘭、三奶媽、董
    登原、李加禮、台灣製糖株式會社（下稱陳清華等二十五人）為灌溉渠等之其餘
    土地及兼做養殖之用，集資購買上開土地，性質上應非祭祀公業，惟仍有派下權
    存在，財產應為派下分別共有。上訴人之先祖許基於民國五十年二月二十五日自
    陳清華之繼承人陳如然處受讓上開四四九號、四四九之一號土地應有部分七十五
    分之二，上訴人就系爭公業自有派下權存在。詎被上訴人竟否認上訴人之派下權
    ，致上訴人在私法上之地位有受侵害之危險等情，求為：(一)確認上訴人就系爭公
    業之派下權存在。(二)確認被上訴人等就系爭公業之派下權不存在之判決。
三、被上訴人則以：陳如然並未將系爭公業所有土地之應有部分讓售與許基，且許基
    並非系爭公業之派下員，其受讓公業派下權，自屬無效等語，資為抗辯。
四、兩造之聲明：
  (一)上訴人方面：
    (1)原判決關於不利於上訴人部分廢棄。
    (2)確認上訴人就公業和泉記之派下權存在。
    (3)確認被上訴人等就公業和泉記之派下權不存在。
    (4)第一、二審之訴訟費用由被上訴人負擔。
  (二)被上訴人方面：被上訴人均未於言詞辯論期日到場，據其以前所為聲明如下：
    (1)上訴駁回。
    (2)訴訟費用由上訴人負擔。
五、上訴人主張系爭土地為系爭公業所有，該公業並非以祭祀祖先為目的而設立，而
    係陳清華等二十五人為灌溉渠等之其餘土地及兼做養殖之用，集資購買上開土地
    ，性質上應非祭祀公業，惟仍有派下權存在，財產應為派下分別共有。上訴人之
    先祖許基於五十年二月二十五日自陳清華之繼承人陳如然處受讓上開四四九號、
    四四九之一號土地應有部分七十五分之二，嗣上開四四九號土地分割出四四九之
    九、之十、之十一、之十二號等四筆土地（原審卷五八至六０頁、七三至八四頁
    、二二二、二二三頁），上訴人就系爭公業自有派下權存在，詎被上訴人竟否認
    伊之派下權，致伊在私法上之地位有受侵害之危險等情。本件應審酌者為：(一)系
    爭公業是否以祭祀祖先為目的而設立？(二)系爭公業之派下權得否讓與非派下之他
    人？(三)陳如然是否業將其及被上訴人乙○○就系爭土地派下權合法讓與上訴人之
    先祖許基？(四)系爭公業之派下權得否部分轉讓？茲分述之：
  (一)查，坐落高雄縣燕巢鄉○○○段四四九地號土地於日據時代明治三十九年（民國
    前六年）間登記為系爭公業所有，而依大正十一年（民國十一年）日本頒布敕令
    第四○七號第十五條規定：本令施行之際，現存之祭祀公業，依習慣存續，但得
    準用民法第十九條規定視為法人，及明令日本法律自大正十二年一月一日起施行
    於台灣，自該日起習慣上之祭祀公業不得新設，至辦事公業、育才公業、祖公會
    等，則依該法第十六條規定於日本民法施行後成為會腳或派下分別共有後，於大
    正十二年一月一日為所有權移轉登記，上開四四九地號土地及分割出之四四九之
    一地號土地變更登記為陳清華、陳流、陳造、郭能、吳本、天上聖母、林大進、
    盧屋、劉鹽、廖通、孫龍水、林土城、張耀光、郭仙助、郭進、林怕、吳龍、郭
    石法、鐘進登、潘尋、歐素蘭、三奶媽、董登原、李加禮、台灣製糖株式會社等
    二十五人共有，應有部分各二十五分之一，此有上訴人提出之連名簿影本附原審
    卷可稽（原審卷二八至三十頁）。足徵上訴人主張系爭公業並非以祭祀祖先為目
    的而設立，而係陳清華等二十五人為灌溉渠等之其餘土地及兼做養殖之用，集資
    購買上開四四九地號土地一事，應堪採信。被上訴人己○○向高雄縣燕巢鄉公所
    申請核發派下員證明時，所檢附之公業和泉記沿革固記載：「一、本公業創立於
    清朝乾隆年間，由享祀者和泉記之子孫共同設立‧‧‧」（本院前審卷一七九頁
    ），然與其製作之公業和泉記派下系統表記載系爭公業之設立人為陳清華不符，
    且依台灣民事習慣調查報告記載，除祭祀公業外之其他公業亦有派下權之存在，
    自不得僅憑名為祭祀公業即謂為祭祀祖先而設立。被上訴人復未能提出其他證據
    以資證明，自堪認定系爭公業並非以祭祀祖先為目的而設立。至於，上訴人先前
    雖主張系爭公業和泉記在施行日本法令以後，該公業已經廢止云云，與上訴人之
    上訴聲明有矛盾，足認上訴人所為之主張有不明瞭之處，經本院闡明，上訴人陳
    稱：我們以前的陳述是指祭祀公業已經廢止，至於本件的公業和泉記非祭祀公業
    ，故我們還是主張沒有廢止，還是存在的（本院卷九八頁）。職是，上訴人仍主
    張本件公業和泉記仍存在，併此敘明。
  (二)按民事，法律所未規定者，依習慣，無習慣者依法理，民法第一條定有明文。又
    祭祀公業係以祭祀祖先為目的而設立之獨立財產，其設立自須有享祀人、設立人
    及獨立之財產，設立人及其子孫均稱之為派下，派下對祭祀公業有派下權，惟其
    房份並非顯在之應有部分，僅為潛在的股份而已，是以各派下均不能對公業請求
    為該公業財產之分割，亦不能主張其應有部分，並不能將其派下權處分，但得將
    之讓與於同一公業內之派下一人或數人。系爭公業並非以祭祀祖先為目的而設立
    ，僅係陳清華等二十五人集資購買之財產，並無祭祀之實，與以祭祀祖先為目的
    之祭祀公業尚屬有間。而以祭祀祖先為目的之祭祀公業之派下權僅得讓與於同一
    公業內之派下，係因該公業既係以祭祀祖先為目的而設立，其派下自應僅限於設
    立人及其子孫之故。而系爭公業既非以祭祀祖先為目的而設立，自無類推適用以
    祭祀祖先為目的之祭祀公業之法律關係之必要。經查，系爭公業並無不得轉讓於
    非派下之他人之約定，則系爭公業之派下員將其股份讓與予非派下之他人，自非
    法所禁。此觀原為系爭公業派下員（團體員）之盧屋、董登源、劉鹽、郭周妹、
    郭柏揚、郭柏瀛、林添杉、陳林惜、張耀光、陳長庚、吳旺來、吳玉對、吳明勝
    等人出售予非派下員之許基，而派下員林紹昆、吳啟仁、郭石法出售予非派下之
    林大進，林大進復出售予許基，此有賣斷證影本十五分附原審卷可查（原審卷一
    七０至一八五頁），亦足證系爭公業並無不得轉讓非派下之他人之約定。被上訴
    人抗辯系爭公業之派下權讓與非派下員者，應為無效云云，毫無足取。
  (三)次查，系爭公業之設立人陳清華有三子，即陳如願、被上訴人乙○○、陳如然，
    陳如然於五十年二月二十五日將其所有之系爭四四九、四四九之一號土地「應得
    分」七十五分之二（另七十五分之一係向乙○○買受）以七千元賣予上訴人之先
    祖許基，業據上訴人提出賣渡證影本二份為證（原審卷三三、三四頁）。上開證
    書經被上訴人否認，惟按私文書經他造否認者，固應由舉證人證其真正，但如係
    遠年舊物，另行舉證實有困難，法院非不得依經驗法則，並斟酌全辯論意旨，判
    斷其真偽。（最高法院八十五年度台上字第一八三七號判決意旨參照）陳如然連
    同乙○○就系爭四四九及四四九之一地號土地之「應得分」出售予許基，許基另
    向董登源、郭周妹、郭柏揚、郭柏瀛、張耀光、林大進等人買受四四九、四四九
    之一號之「應得分」，有賣渡證為憑，該賣渡證亦據證人即代為書寫賣渡書之陳
    文財於原審結證屬實（原審卷二一０至二一一頁），且該書證之內容皆係出賣系
    爭公業所有部分土地之「應得分」，而出賣人亦係日據時期系爭土地台帳謄本上
    所載共有人或共有人之繼承人，況且系爭四四九、四四九之一號土地之所有權狀
    仍在上訴人持有處，堪認上訴人所提出之書證為真正。是上訴人主張陳如然連同
    乙○○就四四九、四四九之一號土地部分出賣予許基一事為真實。
  (四)末查，陳如然與許基約定轉讓之標的為系爭公業名下之系爭土地之「應得分」，
    已說明如前，而系爭公業之性質依首開說明，係為灌溉土地兼做養殖之用，非以
    祭祀祖先為目的而設立，顯見其性質並非不得部分轉讓，則陳如然將系爭四四九
    、四四九之一號土地之「應得分」七十五分之二轉讓予許基，自屬合法有效。
  (五)綜上，系爭祭祀公業既非以祭祀祖先為目的而設立，其派下權復無不得轉讓予非
    派下之他人之約定，其派下員自得將其派下權轉讓予非派下之他人。又系爭公業
    既係為灌溉目的而設，其派下員將土地之「應得分」轉讓予他人，探求當事人之
    真意，應係指將其派下權轉讓予他人，不得僅因買賣當事人所使用之文字非「派
    下權」，即謂買賣當事人所移轉之權利非派下權。則陳如然將系爭四四九、四四
    九之一號土地之「應得分」七十五分之二（包含向乙○○買受之七十五分之一）
    合法讓與許基，許基自取得系爭公業之派下權，而乙○○於出售予陳如然時，已
    喪失其派下權，陳如然復因出售「應得分」於許基時，喪失派下權。是以，上訴
    人主張系爭公業原設立人陳清華之子陳如然業將其及被上訴人乙○○就系爭土地
    之派下權合法出讓與上訴人之先祖許基，被上訴人除乙○○外皆為陳如然之子，
    ，有戶籍謄本可按，其中己○○為陳如願收養，陳如願亦已將其所有之系爭四四
    九號、四四九之一號土地「應得分」七十五分之一以一千五百元，出賣予陳福衿
    ，已喪失其派下權，故上訴人主張其已取得系爭公業之派下權，被上訴人之派下
    權業已喪失一節，應可採信。
六、綜上所述，上訴人訴請確認上訴人甲○○就公業和泉記（土地謄本載祭祀公業和
    泉記）之派下權存在及確認被上訴人己○○、庚○○、丁○○、辛○○、丙○○
    、乙○○、戊○○就公業和泉記之派下權不存在，為有理由，應予准許。原審就
    此為上訴人敗訴之判決，尚有未洽。上訴意旨指摘原判決不當，求予廢棄改判，
    為有理由。爰由本院予以廢棄改判，如主文第二、三項所示。
七、據上論結，本件上訴為有理由，依民事訴訟法第四百五十條、第七十八條、第八
    十五條第一項前段、第四百六十三條、第三百八十五條第一項前段，判決如主文
    。
中　　　華　　　民　　　國　　九十一　　年　　　九　　　月　　　十二　　日
                                      臺灣高等法院高雄分院民事第二庭
~B1審判長法官　簡色嬌
~B2法　　　官　林紀元
~B3法　　　官　曾錦昌
右為正本係照原本作成。
如對本判決上訴，須於判決送達後二十日內向本院提出上訴狀，未表明上訴理由者，
，應於上訴後二十日內向本院提出理由書（均須按他造當事人之人數附繕本）。上訴
時應提出委任律師或具有律師資格之人之委任狀，並依附註條文規定辦理。
中　　　華　　　民　　　國　　九十一　　年　　　九　　　月　　　十三　　日
~B法院書記官　張文斌
附註：
民事訴訟法第四百六十六條之一：
對於第二審判決上訴，上訴人應委任律師為訴訟代理人，但上訴人或其法定代理人具
有律師資格者，不在此限。
上訴人之配偶、三親等內之血親、二親等內之姻親，或上訴人為法人、中央或地方機
關時，其所屬專任人員具有律師資格並經法院認為適當者，亦得為第三審訴訟代理人。
第一項但書及第二項情形，應於提起上訴或委任時釋明之。
